臺灣高等法院刑事裁定
111年度毒抗字第666號
抗  告  人
即  被  告  蔡元生



上列抗告人即被告因違反毒品危害防制條例案件，不服臺灣臺北
地方法院111年度毒聲字第377號，中華民國111年6月16日裁定（
聲請案號：臺灣臺北地方檢察署111年度毒偵字第1474號、111年
度聲觀字第326號），提起抗告，本院裁定如下：
    主  文
抗告駁回。                                             
    理  由
一、原裁定意旨略以：抗告人即被告甲○○（下稱被告）於民國11
    1年3月11日13時許，在臺北市萬華區某公園，以將第一級毒
    品海洛因摻入香菸點燃吸食之方式，施用第一級毒品海洛因
    1次之事實，有卷附被告警詢、偵訊筆錄、桃園市政府警察
    局尿液暨毒品檢體真實姓名與編號對照表、台灣檢驗科技股
    份有限公司濫用藥物實驗室-台北濫用藥物檢驗報告、搜索
    扣押筆錄、扣押物品目錄表及法務部調查局濫用藥物實驗室
    鑑定書等文件可參，因認檢察官之聲請於法並無不合，應予
    准許，依毒品危害防制條例第20條第1項、觀察勒戒處分執
    行條例第3條第1項規定，裁定將被告送勒戒處所觀察、勒戒
    ，其期間不得逾2月等語。
二、抗告意旨略以：被告已經在戒癮治療，且毒齡不到2月，已
    預約查驗身上毒品，舌下錠已經可以不用吃，目前有正當工
    作，家中經濟來源都是被告支付，深感懊悔，請求改戒癮治
    療，給予被告在社會上奉獻之機會等語。
三、按犯第10條之罪者，檢察官應聲請法院裁定，或少年法院（
    地方法院少年法庭）應先裁定，令被告或少年入勒戒處所觀
    察、勒戒，其期間不得逾2月，毒品危害防制條例第20條第1
    項定有明文。又行政院依毒品危害防制條例第24條第3項授
    權而訂定「毒品戒癮治療實施辦法及完成治療認定標準」，
    明定戒癮治療之實施對象，為施用第一級及第二級毒品者（
    第2條第1項）；並規定被告有下列情事之一時，不適合為附
    命完成戒癮治療之緩起訴處分。但無礙其完成戒癮治療之期
    程者，不在此限：「一、緩起訴處分前，因故意犯他罪，經
    檢察官提起公訴或判決有罪確定。二、緩起訴處分前，另案
    撤銷假釋，等待入監服刑。三、緩起訴處分前，另案羈押或
    執行有期徒刑。」（第2條第2項）。上開戒癮治療實施辦法
    即可作為裁量判斷之輔佐標準。是立法者既賦予檢察官選擇
    上述雙軌制度之權限，則檢察官之職權行使，法院原則上應
    予尊重，僅就檢察官之判斷有違背法令、事實認定有誤或其
    他裁量重大明顯瑕疵等事項，予以有限之低密度審查（本院
    107年法律座談會第22號審查意見及106年法律座談會第37號
    審查意見參照）。
四、經查：
(一)被告於上開時、地施用第一級毒品海洛因1次，嗣為警查獲
    ，經警採集其尿液送請台灣檢驗科技股份有限公司濫用藥物
    實驗室確認檢驗後，確呈可待因、嗎啡陽性反應等情，業經
    被告供述在卷（臺灣桃園地方檢察署111年度毒偵字第2243
    號偵查卷，下稱毒偵2243卷，第16、18、124頁），並有台
    灣檢驗科技股份有限公司濫用藥物實驗室-台北111年3月31
    日濫用藥物檢驗報告(報告編號：UL/2022/00000000號；尿
    液編號：111偵-0222號)、桃園市政府警察局尿液暨毒品檢
    體真實姓名與編號對照表（尿液編號：111偵-0222號）在卷
    可稽（毒偵2243卷第59、133頁），足認被告上開施用第一
    級毒品1次之犯行明確。
(二)被告前未曾因施用毒品犯行受觀察、勒戒處分等情，有本院
    被告前案紀錄表可憑（本院卷第15至37頁），則被告係屬初
    犯施用第一級毒品犯行，亦堪認定。
(三)又本件檢察事務官於111年3月12日偵訊時已就被告施用毒品
    之事實詢問被告（毒偵2243卷第124頁），業已保障其基本
    陳述意見權利，被告復於檢察事務官詢以最近3年有無觀察
    勒戒過時，即答稱：沒有。願意自費做戒癮治療等語（毒偵
    2243卷第124頁）。再審酌被告於本案111年3月11日13時許
    施用第一級毒品犯行期間，已因傷害案件，經臺灣臺北地方
    檢察署檢察官以110年度偵字第32074號提起公訴，復經臺灣
    臺北地方法院於111年5月25日以111年度審簡字第573號判決
    判處拘役40日；又被告於本案施用第一級毒品為警查獲後，
    復因詐欺、妨害自由、組織犯罪防制條例及毒品危害防制條
    例等案件，經檢察官偵查分案，此有本院被告前案紀錄表在
    卷可參（本院卷第31至33頁）；從而檢察官依訊問結果，審
    酌被告各項情況，未以附條件緩起訴，循法律規定之原則，
    依毒品危害防制條例第20條第1項規定聲請觀察、勒戒，乃
    其適法職權之行使，尚難認其裁量有何違法或明顯失當之處
    ，法院亦無從以附條件緩起訴替代。
(四)再參諸毒品危害防制條例所規定之觀察、勒戒處分，其立法
    意旨在幫助施用毒品者戒除毒癮，該處分之性質非為懲戒行
    為人，而係為消滅行為人再次施用毒品之危險性，目的在戒
    除行為人施用毒品之身癮及心癮措施；觀察勒戒係導入一療
    程觀念，針對行為人將來之危險所為預防、矯治措施之保安
    處分，以達教化與治療之目的，可謂刑罰之補充制度，從而
    毒品危害防制條例本身所規定之觀察、勒戒及強制戒治等保
    安處分，雖兼具自由刑之性質，卻有刑罰不可替代之教化治
    療作用，是對於施毒者有利不利之認定，端在何種程序可以
    幫助施用毒品之人戒除施用毒品之行為，尚非由法院逕行認
    定附條件緩起訴係對施用毒品者係較有利。則觀察、勒戒處
    分性質即非屬懲戒行為人，當無因行為人之個人、家庭因素
    而免予執行之理。至被告另提出寶健診所111年6月27日診斷
    證明書，主張其已自費前往醫院進行戒癮治療等語，惟本案
    之觀察、勒戒係就被告於111年3月11日13時許，在臺北市萬
    華區某公園，施用第一級毒品海洛因之犯行予以處遇，縱被
    告嗣後自行至醫院進行戒癮治療乙節屬實，惟此僅係其於施
    用毒品犯罪遭發覺後之作為，自不能解免其應接受觀察、勒
    戒之保安處分，無礙於本案審酌是否令被告入勒戒處所施予
    觀察、勒戒之決定，併此敘明。
(五)從而，原審據檢察官之聲請，依毒品危害防制條例第20條第
    1項規定，裁定被告令入勒戒處所觀察、勒戒，核無違誤。
五、綜上，抗告意旨所指，尚乏所據。本件抗告為無理由，應予
    駁回。
據上論斷，應依刑事訴訟法第412條，裁定如主文。
中　　華　　民　　國　　111 　年　　7 　　月　　29　　日
                  刑事第三庭    審判長法　官  張惠立
                                      法　官  鄭昱仁
                                      法　官  劉兆菊
以上正本證明與原本無異。
不得再抗告。
                                      書記官  陳嬿如
中　　華　　民　　國　　111 　年　　7 　　月　　29　　日